【裁判字號】    97,裁,3687
【裁判日期】    970717
【裁判案由】    建築法
【裁判全文】
最  高  行  政  法  院  裁  定
                                      97年度裁字第3687號
抗  告  人  甲○○
上列抗告人因與相對人臺北市政府都市發展局間建築法事件，對
於中華民國96年9月10日臺北高等行政法院96年度訴字第1190號
裁定，提起抗告，本院裁定如下︰
    主  文
抗告駁回。
抗告訴訟費用由抗告人負擔。
    理  由
一、按抗告人在原審法院，以臺北市政府工務局於民國95年7月
    18日作成之北市工建字第09569081900號函（該函文所涉及
    之建築管理業務，現已移撥本案相對人主管）為程序標的，
    提起撤銷訴訟，並請求相對人按行政程序法第19條，面對消
    防局94年11月21日北市消預字第09434457100號函暨社會局
    94年12月29日社一字第09442764900號函之請求，協助處理
    系爭臺北市建築師公會會所法定文件登錄不實、公安消安不
    符規定之積案。其主張之事實及法律，詳下所述：
  (一)上開程序標的之作成經過：
    1.按抗告人曾多次檢舉臺北市○○區○○路2段51號13樓臺
      北市建築師公會所在之建築物，有違反建築法令之相關管
      制規定等情。
    2.在相對人之前主管此項業務之臺北市政府工務局為此而作
      成95年7月18日北市工建字第09569081900號函（下稱系爭
      函文）答覆抗告人，其函文內容謂：
      主旨：有關台端陳情本市○○區○○路2段51號13樓臺北
            市建築師公會建築物防火區劃、戶外安全梯、陽台
            外牆變更及戶數變更不符規定案，復請查照。
      說明：一、依本府研究發展考核委員會95年7月12日北市
                研三第00000000000號函辦理。
            二、台端為本市開業建築師，旨揭案件所涉建管法
                令理應知悉，並可於本局建築管理處網站查詢
                ，本案查處結果已多次函復台端在案，不再贅
                述。
  (二)抗告人則謂上開函文屬違法行政處分，而應撤銷。並提出以
    下之法律論點來支持其主張：
    1.系爭函文藉故積壓公文、應作為而不作為，已經損害抗告
      人之權益。
    2.此項函文為一單方行政行為，已對北市府之建築管理、地
      政登記、戶政登記、稅捐稽徵產生不良法律效果，應屬訴
      願法第3條所稱行政處分。
    3.系爭函顯示政府的機器在空轉，臺北市建築師公會係受工
      務局依法委託從事與該局權限有關之「室內裝修審查、公
      安複查、建照抽查、鑑定」公共事務。但相對人竟縱容其
      執法犯法。
    4.臺北市建築師公會會所法定文件（建築管理、地政登記、
      戶政登記、稅捐稽徵... 等）登錄不實、公安消安不符規
      定積案，係屬跨機關（含建管處、社會局、消防局、地政
      事務所、戶政事務所）重疊權責之弊端，而建管處公務員
      係上開（重疊權責）之關鍵樞紐。
二、原審法院則基於以下之理由，認抗告人之起訴不合法，而裁
    定駁回其起訴：
  (一)系爭函文之內容，乃係主管機關就抗告人陳情臺北市建築師
    公會會所建物公安消安不符規定一案，所為之單純說明，非
    對抗告人之請求有所准駁，抗告人之權利、義務既不因系爭
    函復內容，致生何法律上之規制效果，因此系爭函文非屬行
    政處分。
  (二)又相對人就抗告人所舉消防局及社會局函轉之陳情事項，前
    已多次函覆辦理情形，有臺北市政府工務局94年12月6日北
    市工建字第09455202800號函、95年1月18日北市工建字第09
    560418900號函及95年5月18日北市工建字第09567677800號
    函等件，在原處分卷可按。抗告人如有不服，應對上開前開
    答覆函提起行政救濟，而不得以系爭函文為程序標的，而提
    起撤銷訴訟。
  (三)此外行政訴訟法第5條規定之「依法申請之案件」，係指人
    民依法有權請求行政機關為准駁之行政處分之謂。因此抗告
    人在撤銷訴訟以外之其他請求內容，並無就公法上具體事件
    所為之決定存在。且行政程序法第19條、消防法第1條、建
    築法第1條及第2條、建築師法第32條及第41條，亦未賦予人
    民有何請求相對人協助處理系爭臺北市建築師公會會所法定
    文件登錄不實、公安消安不符規定積案之公法上請求權，是
    抗告人此部分請求，亦不符前揭行政訴訟法第5條規定之依
    法申請及請求機關應為行政處分之要件至明。
  (四)且行政程序法第19條，係行政機關就管轄權方面，應於權限
    範圍內互相協助之規定，非人民與中央或地方機關因公法上
    原因發生之給付或是作成行政處分以外之其他非財產上之給
    付，亦不符行政訴訟法第8條第1項前段要件。
三、抗告意旨則謂：
  (一)系爭函文對抗告人為公益所提出之請求，應作為卻不作為，
    已經損害抗告人之基本權利或利益及國家公益，因此其確屬
    行政處分。
  (二)我國目前法制雖有公益訴訟之設計，但因公益訴訟之程序法
    規範基礎（即行政訴訟法第9條）明定，公益訴訟之提起，
    須以實體法有特別規定者為限。而我國現行實證法目前並無
    此等特別規定，所以人民無法提出公益訴訟。
  (三)原審法院認抗告人無提起本件訴訟之主觀公權利，固屬有見
    ，但其罔顧公共利益，藉故縱容「偽造文書」氾濫之立場，
    茲事體大。法院仍應予以介入。
四、本院按：
  (一)現行行政訴訟法制，是以「主觀訴訟」為原則，例外方承認
    「踐行公益所生」之客觀訴訟，此點抗告人亦甚明瞭，並詳
    載於抗告書狀中。
  (二)而在主觀訴訟之基本法制建制原則基礎下，凡提起行政訴訟
    者，首應向法院說明其「主觀公權利」之具體內涵，包括「
    權利」之實質利益所在，與出面擔保該實質利益現實之規範
    基礎。但抗告人對此未為任何之進一步說明。在此情況下，
    姑不論本件程序標的是否為行政處分，抗告人之起訴內容，
    顯然缺乏主觀公權利之支持，自難謂其起訴合法，原審法院
    以其起訴不合法，從其最終判斷結論而言，尚無錯誤可言。
    抗告人本件抗告為無理由，應予駁回。
五、據上論結，本件抗告為無理由。依行政訴訟法第104條、民
    事訴訟法第95條、第78條，裁定如主文。
中    華    民    國    97    年    7     月    17    日
                    最高行政法院第一庭
                        審判長法官  鄭  淑  貞
                              法官  鄭  忠  仁
                              法官  黃  本  仁
                              法官  鄭  小  康
                              法官  帥  嘉  寶
以  上  正  本  證  明  與  原  本  無  異
中    華    民    國    97    年    7     月    21    日
                              書記官  莊  俊  亨


司法院資訊處製作；財團法人民間司法改革基金會備份。
